臺灣臺中地方法院民事判決　九十二年度訴字第一八○一號
　　原　　　告　中華商業銀行股份有限公司
　　代　表　人　甲○○
　　訴訟代理人　楊盤江律師
　　被　　　告　乙○○　　　　.
　　　　　　　　丙　○　　　　.
右當事人間請求塗銷所有權移轉登記等事件，本院於民國九十三年一月六日言詞辯論
終結，判決如左：
    主      文
被告乙○○、丙○間於民國九十一年十月七日就附表所示之不動產所為之贈與行為及
民國九十一年十二月四日之所有權移轉行為，應予撤銷。
被告丙○應將附表所示不動產於民國九十一年十二月四日在台中市中山地政事務所以
贈與為原因之所有權移轉登記塗銷。
訴訟費用由被告負擔。
    事      實
甲、原告方面：
  一、聲明：如主文所示。
  二、陳述：
    (一)緣訴外人謝吉村於民國（下同）九十年三月廿三日以被告乙○○、訴外人陳賓
      師為連帶保證人，向原告借款新台幣（下同）五十萬元，被告乙○○與謝吉村
      、陳賓師並因而共同簽發面額五十萬元之本票乙紙交付原告，後因主債務人謝
      吉村未依約還款，原告乃持本票聲請臺灣彰化地方法院裁定准許對發票人謝吉
      村、陳賓師及被告乙○○強制執行在案，而上揭借款迄今尚有本金三十八萬八
      千四百七十七元未償還，詎被告乙○○竟於九十一年十月七日將其僅有、如附
      表所示之不動產（下稱系爭不動產）贈與被告丙○，並於九十一年十二月四日
      完成所有權移轉登記，按諸被告乙○○任職於新光保全股份有限公司（下稱新
      光公司），年所得僅四十五萬九千零九元，於將系爭不動產贈與被告丙○後，
      已陷於無資力，爰依民法第二百四十四條第一項規定，訴請撤銷被告間就系爭
      不動產所為之前揭贈與行為及所有權移轉行為，並請求塗銷被告丙○之所有權
      移轉登記。
    (二)否認系爭不動產係由被告丙○所出資購買及被告間有信託關係存在，被告應就
      其主張被告丙○為系爭不動產之真正所有權人、並被告間有信託關係存在負舉
      證之責。
  三、證據：提出本票、民事裁定暨裁定確定證明書、歸戶財產查詢清單、綜合所得
      稅各類所得資料清單各乙件、土地登記謄本、建物登記謄本各二件為證。
乙、被告方面：
  一、聲明：原告之訴駁回。
  二、陳述：
    (一)被告乙○○目前任職於新光公司，為具正當職業之人，且年收入達四十五萬九
      千零九元，而依原告之主張，被告乙○○對原告所負之連帶保證債務僅三十八
      萬八千四百七十七元，則縱使被告乙○○將系爭不動產贈與被告丙○，亦不致
      陷於無資力而有履行不能或困難之情形，是被告間之贈與行為無損於原告之債
      權擔保，原告請求撤銷被告間之贈與行為，實屬無據。
    (二)系爭不動產係由被告丙○出資、於八十三年十月九日向訴外人吳有裕購買，當
      時因被告丙○已排妥抽籤購買國民住宅之序號，惟能否順利購買國民住宅仍屬
      未知之數，且若名下另有不動產，將不符購買國民住宅之資格，乃與當時年屆
      二十、正在服役之被告乙○○商議，以被告乙○○之名義與吳有裕訂立買賣契
      約，並以被告乙○○為系爭不動產之登記名義人，是被告間應成立信託契約，
      雖被告間並無信託契約之登記，然因被告間之信託契約成立於信託法公布施行
      前，不以登記為必要，而系爭不動產購入後，被告丙○始終居住於系爭建物中
      ，並實際管理、使用系爭不動產，足見被告間確有「消極信託」關係之存在；
      再按諸被告乙○○於購入系爭不動產時，年僅二十歲，根本不可能有支付高達
      四百六十萬元巨額買賣價金之資力，且被告乙○○當時正入營服役，亦無可能
      與出賣人吳有裕交涉買賣事宜，顯見系爭不動產確由被告丙○出資所購入，被
      告丙○始為系爭不動產之實質所有權人，今被告乙○○以贈與方式將系爭不動
      產移轉登記予被告丙○，實質上乃為更名登記，與民法第二百四十四條第一項
      規定之無償行為有間，原告訴請撤銷並無理由。
    (三)被告乙○○自認除系爭不動產外，並無其他財產，目前除任職新光公司之薪資
      收入外，無其他收入，而薪資現已因遭其他債權人聲請強制執行而遭扣薪三分
      之一，且因最近才清償自己之它筆債務，故無能力清償本件保證債務。
  三、證據：提出買賣契約書、被告乙○○退伍令各乙件、交易明細表八紙為證。
    理      由
一、原告主張被告乙○○與訴外人陳賓師同為訴外人謝吉村於九十年三月廿三日向原
    告借款五十萬元之連帶保證人，被告乙○○與謝吉村、陳賓師並因而共同簽發面
    額五十萬元之本票乙紙交付原告，後因主債務人謝吉村未依約還款，經原告持本
    票聲請臺灣彰化地方法院裁定准許對發票人謝吉村、陳賓師及被告乙○○強制執
    行，經臺灣彰化地方法院於九十一年七月四日裁定准許在案，而上揭借款迄今尚
    有本金三十八萬八千四百七十七元未償還，及系爭不動產原登記為被告乙○○所
    有，於九十一年十二月四日完成以原因發生日期為九十一年十月七日、登記原因
    為贈與之所有權移轉登記，將系爭不動產移轉登記為被告丙○所有，及被告乙○
    ○目前任職於新光公司，年所得為四十五萬九千零九元之事實，均為被告所不爭
    執或自認，且有原告提出之本票、民事裁定暨裁定確定證明書、綜合所得稅各類
    所得資料清單各乙件、土地登記謄本、建物登記謄本各二件為證，自堪信原告之
    前開主張為真正。
二、按債務人所為之無償行為，有害及債權者，債權人得聲請法院撤銷之；前條撤銷
    權，自債權人知有撤銷原因時起，一年間不行使，或自行為時起，經過十年而消
    滅，民法第二百四十四條第一項、第二百四十五條分別定有明文。依上開規定，
    主張債務人所為之無償行為有害及債權，而訴請法院撤銷之訴訟，應於債權人知
    有撤銷原因時起一年間、或自行為時起十年間之除斥期間內為之。本件被告係於
    九十一年十二月四日完成以原因發生日期為九十一年十月七日、登記原因為贈與
    之所有權移轉登記，將系爭不動產移轉登記為被告丙○所有，已詳如前述，而原
    告係於九十二年六月二十三日依民法第二百四十四條第一項規定提起本件訴訟，
    有卷附起訴狀上本院收狀戳章可稽，原告提起本件訴訟時，距被告乙○○將系爭
    不動產以贈與為原因移轉登記予被告丙○之原因發生日（九十一年十月七日）未
    及一年，則原告提起本件訴訟，自尚未逾一年之除斥期間，合先敘明。
三、至原告主張系爭不動產原為被告乙○○所有，因被告乙○○將其所有唯一之系爭
    不動產贈與被告丙○，已致被告乙○○陷於無資力，而害及原告之債權等語，則
    為被告所否認，並以被告乙○○有正當職業，其將系爭不動產贈與被告丙○並不
    致害及原告之債權，且系爭不動產真正之所有人為被告丙○，係因基於被告間之
    信託契約而登記為被告乙○○所有，嗣被告乙○○將系爭不動產移轉登記為被告
    丙○所有，僅係更名登記，非民法第二百四十四條第一項規定之無償行為等語，
    資為抗辯。是本件兩造爭執之焦點厥為(一)系爭不動產之真正所有權人為被告乙○
    ○或被告丙○？(二)被告間就系爭不動產有無信託契約存在？(三)被告乙○○將系爭
    不動產贈與被告丙○之行為，是否有害及原告之債權？經查：
  (一)按當事人主張有利於己之事實者，就其事實有舉證之責任。民事訴訟法第二百七
    十七條定有明文。原告主張系爭不動產原為被告乙○○所有，為被告所否認，並
    抗辯系爭不動產係由被告丙○出資購入，被告丙○方為系爭不動產之真正所有人
    等語。查，系爭不動產於八十三年十一月二十二日即以買賣為原因而登記為被告
    乙○○所有，有土地登記謄本及建物登記謄本可稽，被告抗辯系爭不動產之真正
    所有權人為被告丙○，乃基於被告間之信託契約關係，故而信託登記為被告乙○
    ○所有等語，按諸被告前開所辯，與土地登記謄本及建物登記謄本之記載不符，
    且屬有利於被告之抗辯事實，自應由被告就此有利於己之事實負舉證責任，而被
    告固提出八十三年十月十三日購入系爭不動產而與出買人簽定之不動產買賣契約
    書、被告乙○○退伍令各乙件、交易明細表八紙，資為其前開抗辯之佐證。然查
    ，被告所提出之不動產買賣契約書上開宗明義即載明「承買人乙○○簡稱為甲方
    ，出賣吳有裕簡稱為乙方」，於該買賣契約書末「立契約書人」欄，則分別由被
    告乙○○在「承買人（甲方）」、吳有裕於「出賣人（乙方）」下親自簽名、蓋
    章，不但不足證明系爭不動產係被告丙○所購入，反足證明系爭不動產係由被告
    乙○○所購入；而被告乙○○之退伍令，雖能證明被告乙○○於八十三年二月十
    六日入伍服、於八十五年二月十五日服役期滿，然軍人於服役期間仍有假期，並
    非完全不得離營，參諸被告乙○○尚能於服役期間之八十三年十月十三日與訴外
    人吳有裕簽訂不動產買賣契約書甚明，是被告乙○○雖係在服役期間取得系爭不
    動產之所有權，自不足逕行推定系爭不動產非被告乙○○所購。至被告另提出交
    易明細表八紙為系爭不動產價金確係由被告丙○支付訴外人吳有裕之佐證，然經
    與前述被告乙○○、吳有裕間不動產買賣契約書所載之付款紀錄互核，該不動產
    買賣契約書僅有一次付款之紀錄，即八十三年十月十三日付款現金四十萬元，而
    細查被告所提出之交易明細表所示，被告丙○於台中市第二信用合作社第Ｃ0－
    0000000號帳戶於八十三年十月十三日當日並無提款之紀錄，於付款前自
    八十三年十月七日起至同年月十一日止，亦僅分八次陸續提領總額共十萬五千元
    之存款，其同社第000000－0帳號定期存款部分，則無提領款項之紀錄，
    是故，被告所提出之交易明細表，亦不足為系爭不動產確係由被告丙○出資購入
    之證據。從而，被告徒以八十三年間購入系爭不動產時，被告乙○○僅二十歲且
    在服役中，不可能有資力購買系爭不動產云云，抗辯系爭不動產實係由被告丙○
    出資購入，被告丙○方為系爭不動產之真正所有權人，委不足採。
  (二)承前所述，被告既未能舉證證明系爭不動產確係由被告丙○出資所購入，被告丙
    ○既非系爭不動產之真正所有權人，則被告間就系爭不動產自不可能有信託關係
    存在。況所謂信託行為，係指委託人授與受託人超過經濟目的之權利，而僅許可
    其於經濟目的範圍內行使權利之法律行為而言，是信託契約之受託人不僅就信託
    財產承受權利人之名義，且須就信託財產，依信託契約所定內容為積極的管理或
    處分，並非將自己之財產，以他人名義登記時，雙方之間當然即有信託關係存在
    （最高法院九十一年度台上字第一八七一號判決意旨參照），被告除始終未能舉
    證證明被告間有信託契約之合意外，被告且稱被告丙○自系爭不動產購入後，迄
    今均居住於系爭建物中，並由被告丙○管理、使用系爭不動產等語，依被告所述
    ，亦與前述信託契約之要件不符，被告抗辯係基於被告間信託之法律關係，而將
    系爭不動產登記為被告乙○○所有，亦不足採信。
  (三)末按被告乙○○自認除系爭不動產外，並無其他財產，目前除任職新光公司之薪
    資收入外，無其他收入，而薪資現已因遭其他債權人聲請強制執行而遭扣薪三分
    之一，且因最近才清償自己之它筆債務，故無能力清償本件保證債務等事實，依
    被告乙○○之上開經濟情況觀之，被告乙○○將系爭不動產贈與被告丙○後，其
    確已陷於無資力無疑，顯然有害於原告債權之求償，被告抗辯被告乙○○有正當
    職業，被告間就系爭不動產之贈與行為無損於原告債權之擔保云云，洵無足採。
四、按債務人所為之無償行為，有害及債權者，債權人得聲請法院撤銷之；債權人依
    第一項或第二項之規定聲請法院撤銷時，得並聲請命受益人或轉得人回復原狀；
    又前條撤銷權，自債權人知有撤銷原因時起，一年間不行使，或自行為時起，經
    過十年而消滅，民法第二百四十四條第一項、第四項前段、第二百四十五條分別
    定有明文。又上開撤銷權之效力，不特及於債權行為，即物權行為亦無例外（最
    高法院四十八年度臺上字第一七五０號判例意旨參照）。本件被告乙○○於九十
    一年十一月七日將系爭不動產贈與被告丙○、並於同年十二月四日辦理所有權移
    轉登記，被告間該項贈與行為為無償行為，而被告乙○○尚積欠原告保證債務迄
    仍無力清償，則被告間上揭贈與之無償行為自屬有害原告之債權，原告於知有撤
    銷原因時起一年之除斥期間內，訴請撤銷被告間無償之贈與債權行為及移轉所有
    權之物權行為，並請求被告丙○塗銷該以贈與為原因之所有權移轉登記，依前開
    規定及判例意旨所示，自屬有據，應予准許。
五、本件判決之結果已臻明確，兩造其餘主張抗辯暨攻擊防禦方法及舉證，經審酌均
    於判決結果無影響，爰不一一論述，附此敘明。
六、據上論結，原告之訴為有理由，依民事訴訟法第七十八條、第八十五條第一項前
    段，判決如主文。
中　　　華　　　民　　　國　　九十三　　年　　　二　　　月　　　四　　　日
　　　　　　　　　　　　　　　臺灣臺中地方法院民事第二庭
~B法　　　官　呂麗玉
右為正本係照原本作成
如不服本判決，應於判決送達後二十日內，向本院提出上訴狀（並按他造當事人之人
數附繕本）。
中　　　華　　　民　　　國　　九十三　　年　　　二　　　月　　　四　　　日
~B法院書記官
